ACORDAO-COMPLETO-2525584

ACÓRDÃO 1240/2022 ATA 20/2022 - PLENÁRIO

VISTOS, relatados e discutidos estes autos de pedido de reexame interposto por Iacira Terezinha Rodrigues de Azamor, contra o Acórdão 1492/2021-TCU-Plenário.
ACORDAM os ministros do Tribunal de Contas da União, reunidos em sessão do Plenário, ante as razões expostas pelo relator e com fundamento no artigo 48 da Lei 8.443/1992, em:
9.1. conhecer do pedido de reexame para, no mérito, negar-lhe provimento;
9.2. dar ciência desta deliberação, bem como do relatório e voto que a fundamentam, à recorrente e aos demais interessados.

Pedidos de reexame interposto em face de decisão que aplicou multas aos responsáveis em razão de irregularidades identificadas no bojo de auditoria realizada nas obras do sistema de esgotamento sanitário de Porto Velho/RO  Sistema Sul.

Caixa Econômica Federal; Entidades/órgãos do Governo do Estado de Rondônia; Ministério das Cidades (extinta).

3. Interessados/Responsáveis/Recorrentes:
3.1. Interessados: Caixa Econômica Federal- Agência Cabo Branco-est.unif.pb (00.360.305/0036-34); Congresso Nacional (vinculador) (); Entidades/órgãos do Governo do Estado de Rondônia (); Goetze Lobato Engenharia Ltda (89.952.709/0001-09); M C Engenharia Ltda (01.584.374/0001-64); Ministério das Cidades (extinta).
3.2. Responsáveis: Augusto Johonnes Soares Bezerra (XXX.590.472-XX); Brunno Correa Borges (XXX.326.151-XX); Eliete Oliveira Mendonça (XXX.382.272-XX); Eneas Ferreira Filho (XXX.468.114-XX); Eralda Etra Maria Lessa (XXX.821.702-XX); Franklin Oliveira Brito (XXX.437.062-XX); Haroldo Batisti (XXX.930.222-XX); Iacira Terezinha Rodrigues de Azamor (XXX.412.111-XX); Maria Carolina de Carvalho (XXX.389.578-XX); Norman Viríssimo da Silva (XXX.185.453-XX); Rosalina Souza Oliveira Moreira (XXX.046.102-XX); Wilton Ferreira Azevedo Junior (XXX.550.455-XX).
3.3. Recorrente: Iacira Terezinha Rodrigues de Azamor (XXX.412.111-XX)..

13.1. Ministros presentes: Ana Arraes (Presidente), Walton Alencar Rodrigues (Relator), Aroldo Cedraz, Bruno Dantas, Vital do Rêgo, Jorge Oliveira e Antonio Anastasia.
13.2. Ministro-Substituto convocado: André Luís de Carvalho.

WALTON ALENCAR RODRIGUES

Ministro Bruno Dantas.

Transcrevo instrução, cuja proposta foi acolhida pelo diretor de subunidade da Secretaria de Recursos:
INTRODUÇÃO
1.	Trata-se de pedido de reexame interposto por Iacira Terezinha Rodrigues de Azamor (peça 260) , contra o Acórdão 1492/2021-TCU-Plenário (peça 226) , relatado pelo Ministro Bruno Dantas, nos seguintes termos:
ACORDAM os Ministros do Tribunal de Contas da União, reunidos em sessão do Plenário, ante as razões expostas pelo Relator, em:
9.1. acolher as razões de justificativa apresentadas por Wilton Ferreira Azevedo Junior, Norman Viríssimo da Silva, Eralda Etra Maria Lessa, Eliete Oliveira Mendonça, Maria Carolina de Carvalho, Brunno Correa Borges, Haroldo Batisti, Augusto Johonnes Soares Bezerra, Franklin Oliveira Brito e Enéas Ferreira Filho;
9.2. com fundamento no art. 58, inciso II, da Lei 8.443/1992, aplicar às responsáveis abaixo indicadas as multas individuais a seguir discriminadas, fixando prazo de quinze dias, a contar da notificação, para que comprovem, perante este Tribunal (art. 214, inciso III, alínea "a", do Regimento Interno do TCU) , o recolhimento da dívida aos cofres do Tesouro Nacional, atualizada monetariamente desde a data deste acórdão até a do efetivo recolhimento, se for paga após o vencimento, na forma da legislação em vigor:
	Responsável
	Valor da multa (R$) 

	Iacira Terezinha Rodrigues de Azamor
	30.000,00

	Rosalina Souza Oliveira Moreira
	10.000,00

9.3. autorizar, caso requerido, nos termos do art. 26 da Lei 8.443/1992, e do art. 217 do Regimento Interno do TCU, o parcelamento das dívidas em até 36 parcelas, com a atualização monetária e os correspondentes acréscimos legais, esclarecendo aos responsáveis que a falta de pagamento de qualquer parcela importará no vencimento antecipado do saldo devedor, sem prejuízo das demais medidas legais;
9.4. autorizar, desde logo, nos termos do art. 28, inciso II, da Lei 8.443/1992, a cobrança judicial da dívida; 
9.5. dar ciência desta deliberação ao Ministério do Desenvolvimento Regional, à Caixa, ao estado de Rondônia e aos responsáveis.
HISTÓRICO
2.	Trata-se de auditoria de conformidade realizada nas obras do sistema de esgotamento sanitário de Porto Velho/RO - Sistema Sul, no âmbito do Fiscobras 2016. O empreendimento integra o Programa de Aceleração do Crescimento (PAC) .
3.	Os recursos para a execução das obras totalizavam, aproximadamente, R$ 508 milhões, e provinham: i) de termos de compromisso firmados entre a União (por intermédio do então Ministério das Cidades) , representada pela Caixa Econômica Federal (Caixa) , e o Governo do Estado de Rondônia, no valor de R$ 370.665.836,53; ii) do Fundo de Garantia por Tempo de Serviço (FGTS) , disponibilizados por meio de financiamento no valor de R$ 117.238.543,00; e iii) de contrapartida do estado, da ordem de R$ 21 milhões.
4.	A auditoria teve por objeto os Termos de Compromisso 226.561-68/2008 e 296.770-66/2009, o RDC Eletrônico (RDC-e) 005/2015 e o Contrato 118/PGE-2015, que dele decorreu.
5.	O contrato foi firmado com o Consórcio Gel-MCEN (composto pelas empresas Goetze Lobato Engenharia Ltda. e MC Engenharia Ltda.) pelo valor de R$ 484,6 milhões.
6.	Os achados mais relevantes trataram de sobrepreço de R$ 205 milhões no orçamento paramétrico do RDC (data-base: outubro/2014) e do não atendimento aos requisitos para adoção do regime de contratação integrada (peça 56) .
7.	Em razão da relevância dos montantes envolvidos e do fato de poderem ensejar a nulidade da licitação e do contrato dela decorrente, essas irregularidades foram classificadas como graves com recomendação de paralisação (IGP) .
8.	Foi, ainda, concedida medida cautelar para que não fossem destinados recursos federais aos termos de compromisso e ao contrato, além de terem sido promovidas as oitivas dos órgãos e entidades envolvidos e as audiências dos responsáveis.
9.	Com a extinção dos instrumentos que viabilizariam o aporte de recursos federais ao empreendimento, as irregularidades foram reclassificadas como falhas/impropriedades (F/I) e a medida cautelar foi revogada (Acórdão 1308/2017-TCU-Plenário) .
10.	Em acréscimo, o TCU condicionou eventuais destinações de recursos federais ao empreendimento à anulação do Contrato 118/PGE-2015 e à realização de nova licitação, e determinou à Caixa que verificasse a viabilidade fática e jurídica do contrato de financiamento firmado com o estado de Rondônia diante da possível ausência de recursos federais para as obras (Acórdão 1308/2017-TCU-Plenário) .
11.	Ademais foram realizadas audiências cujas análises resultaram na caracterização das responsabilidades de: a) Iacira Terezinha Rodrigues de Azamor por ter elaborado o termo de referência contendo falhas que resultaram no sobrepreço do orçamento paramétrico, da ordem de R$ 205 milhões; por não ter adotado providências para anular o certame, mesmo ciente das irregularidades no orçamento-base; e pela adoção do regime de contratação integrada sem que o empreendimento atendesse os requisitos legais (art. 9º da Lei 12.462/2011) ; e b) Rosalina Souza Oliveira Moreira por ter elaborado o orçamento paramétrico e aprovado os demais documentos técnicos que embasaram o certame contendo diversas inconsistências que resultaram na contratação com sobrepreço expressivo - R$ 205 milhões. Em razão disso, o Tribunal aplicou-lhes multas individuais na forma transcrita na introdução acima.
12.	Irresignada, Iacira Terezinha Rodrigues de Azamor interpôs o presente pedido de reexame (peça 260) , requerendo (peça 260, p. 4) a reconsideração quanto à imputação de multa a sua pessoa.
ADMISSIBILIDADE
13.	Reitera-se o exame preliminar de admissibilidade (peça 261) , ratificado pelo Relator, Ministro Walton Alencar Rodrigues (peça 265) , que concluiu pelo conhecimento do recurso, suspendendo-se à recorrente os efeitos dos itens 9.2 e 9.4 do Acórdão 1492/2021-TCU-Plenário, de relatoria do Ministro Bruno Dantas, eis que preenchidos os requisitos processuais aplicáveis à espécie.
MÉRITO
14.	Delimitação
14.1.	Constitui objeto do recurso avaliar se:
	a) não foi infringida norma legal ou causado dano ao erário que pudesse justificar a multa aplicada à recorrente (peça 260, p. 1-4) ;
	b) houve prescrição (análise de ofício) . 
15.	Não foi infringida norma legal ou causado dano ao erário que pudesse justificar a multa aplicada à recorrente.
15.1.	A recorrente afirma que não foi infringida norma legal ou causado dano ao erário que pudesse justificar a multa que lhe foi aplicada, tendo em vista os seguintes argumentos:
	a) quando o Governo do Estado de Rondônia, por decisão do Senhor Governador à época, Confúcio Aires Moura, optou por utilizar o RDC - Regime Diferenciado de Contratação, ato legal, amparado por legislação pertinente (Lei 12.462/2011) , seguindo instruções do então Ministério das Cidades, particularmente do Secretário de Saneamento à época, Sr. Oswaldo Serrano, não houve qualquer óbice por parte das instituições envolvidas, ou seja, CAIXA, SUPEL (Superintendência de Licitações do Governo do Estado de Rondônia) , PGE (Procuradoria Geral do Estado de Rondônia) , CGE (Controladoria Geral do Estado de Rondônia) e Ministério das Cidades (peça 260, p. 1-2) ;
	b) o próprio TCU sempre se colocou contrário à modalidade, a despeito da execução de muitos estádios e muitas estradas por meio do RDC e da previsibilidade das obras do PAC Saneamento constarem na norma legal. Em que pese a insatisfação do Tribunal acerca da norma, esta foi balizadora de muitos empreendimentos com recursos federais (peça 260, p. 2) ;
	c) essa solicitação para reconsideração se prende principalmente ao fato de que o contrato firmado com o consórcio vencedor foi anulado, conforme instrução desse Tribunal, não ocorrendo, portanto, qualquer prejuízo ao erário (peça 260, p. 2) ; 
	d) o relator citou que o parâmetro para sanção da responsável foi o art. 58, inciso II, da Lei 8.443/1992, dirigido aos atos praticados com grave infração à norma legal ou regulamentar de natureza contábil, financeira, orçamentária, operacional e patrimonial. Essa situação não está caracterizada, uma vez que o RDC é uma norma legal, o que foi atestado pela Procuradoria Geral do Estado e pela Superintendência de Licitações (peça 260, p. 3) ;
	e) a imputação de multa deve ser revista, uma vez que a exigência do TCU quanto à anulação do contrato com o consórcio foi imediatamente atendida, que não houve dano ao erário, que os atos foram pautados em instrução do agente financeiro do contrato (Ministério das Cidades) e que todos os atos que determinaram a realização do procedimento licitatório foram submetidos a análises técnicas, jurídicas, orçamentárias, financeiras e processual, não recebendo nenhum parecer contrário (peça 260, p. 3-4) .
Análise
15.2.	Conforme visto, a recorrente foi responsabilizada por ter elaborado o termo de referência contendo falhas que resultaram no sobrepreço do orçamento paramétrico, da ordem de R$ 205 milhões; por não ter adotado providências para anular o certame, mesmo ciente das irregularidades no orçamento-base; e pela adoção do regime de contratação integrada sem que o empreendimento atendesse os requisitos legais (art. 9º da Lei 12.462/2011) .
15.3.	Na forma já tratada no voto condutor do acórdão vergastado, é possível observar que a submissão de peças técnicas da licitação, à exceção do orçamento sigiloso, à Caixa e ao Ministério das Cidades não é suficiente para afastar a responsabilidade da ora recorrente. Ainda mais ao se ter em conta, no caso concreto, que o escopo das análises realizadas por essas instituições era limitado, restrito à verificação da coerência entre o anteprojeto e os quantitativos de serviços previstos para serem executados (peça 227, p. 2) .
15.4.	Na mesma toada, a manifestação da Procuradoria Geral do Estado de Rondônia deixava claro que sua análise tinha cunho estritamente jurídico, não adentrando o mérito da discussão suscitada pela CGU. Em acréscimo, houve preocupação dos pareceristas em registrar a divergência entre a nota técnica da CGU e o posicionamento do órgão técnico do estado de Rondônia e em destacar que cabe exclusivamente ao gestor a opção pelo regime de contratação (peça 152, p. 168-169) .
15.5.	Não houve manifestação do Tribunal contrária ao regime de contratação integrada, nos termos do art. 9º da Lei 12.462/2011. O que ficou estabelecido, no voto condutor da decisão recorrida, é que a licitação adotada pela recorrente não atendia aos requisitos daquela lei, quais sejam: inovação tecnológica ou técnica; possibilidade de execução com diferentes metodologias; ou possibilidade de execução com tecnologias de domínio restrito no mercado. Observou-se, ainda, que o argumento utilizado pela recorrente para adoção da modalidade foi a suposta necessidade de dar celeridade à implantação do sistema de esgotamento (peça 227, p. 3) . 
15.6.	Consta dos autos, outrossim, a Nota Técnica 728/2015/DIURB/DI/SFC/CGU-PR (peça 30) cujo propósito era exatamente avaliar o cumprimento dos requisitos para a utilização da contratação integrada no RDC Eletrônico 005/2015. A CGU foi clara e tempestiva em informar que a contratação pretendida não se enquadrava nos requisitos de inovação tecnológica ou técnica previstos no inciso II do Art. 9º da Lei 12.462/2011. Em razão disso, os auditores da CGU propuseram o encaminhamento da nota, inclusive em meio eletrônico, para que fossem corrigidas e alteradas as condições do edital, tendo em vista que havia tempo hábil para que o governo de Rondônia tomasse as providências administrativas de sua alçada (peça 30, p. 7) :
Diante das situações narradas e tendo em vista que há tempo hábil para que o governo de Rondônia tome as providências administrativas de sua alçada, uma vez que a data da sessão de abertura das propostas é dia 15 de maio de 2015 e a presenta data (dia 8 de maio de 2015) marca o último dia para o encaminhamento de pedidos de esclarecimentos/impugnações, conforme item 2 do Edital, propõe-se o encaminhamento em meio físico e eletrônico da presente Nota Técnica à Comissão Permanente de Licitações de Obras - CPLO (cplo@supel.ro.gov.br) , para que o governo do Estado corrija e altere as condições do Edital, ajustando o texto vigente, de forma a tornar válida esta licitação nos termos da Lei nº 12.462/2011.
15.7.	Com efeito, a atuação tempestiva do TCU, no sentido de determinar, cautelarmente, ao Ministério das Cidades e à Caixa Econômica Federal que se abstivessem de destinar recursos federais dos Termos de Compromisso 0226.561-68/2008/MCidades/Caixa e 0296.770- 66/2009/MCidades/Caixa e ao Contrato 118/PGE-2015 (peça 79, p. 6) foi determinante para evitar a ocorrência de dano ao erário. Exatamente por isso não se mostrou necessária a instauração de tomada de contas especial para quantificação do dano, tampouco foi aplicada multa proporcional aos prejuízos, nos termos do art. 57 da Lei 8.443/1992.
15.8.	Por outro lado, foi identificado sobrepreço pela equipe de auditoria, que alcançou 73,25% do orçamento base da licitação, oriundo das seguintes irregularidades: (i) aplicação de BDI em duplicidade, no valor de R$ 95.338.603,16; (ii) prática de preços acima dos referenciais do Sinapi, no valor de R$ 85.896.500,85; (iii) superestimativa de quantitativos, no valor de R$ 15.989.275,32; (iv) uso de verbas, no valor de R$ 2.635.261,66; e (v) superdimensionamento de equipamentos, no valor de R$ 5.747.882,00; perfazendo um valor total de sobrepreço de R$ 205.607.522,99 (peça 56, p. 11) .
15.9.	Importa observar, nos termos já pontuados no voto condutor do acórdão atacado, que a Caixa foi instada a se manifestar sobre a adequação do orçamento paramétrico sigiloso. A instituição financeira identificou inconsistências que resultaram em sobrepreço de R$ 155 milhões. O governo de Rondônia, no afã de convalidar o termo de referência e obter a aprovação do orçamento pela Caixa, optou por modificar o orçamento original de tal forma que as falhas identificadas pela Caixa fossem, em tese, sanadas, mas o valor total inicialmente orçado não fosse alterado - o que se poderia classificar como "conta de chegada" (peça 227, p. 3) .     
15.10.	Observou-se, desse modo, que a conduta da recorrente, consistente em assinar o termo de referência da licitação com falhas já anunciadas pela CGU e pela Caixa e com erros no orçamento-base de fácil detecção, a exemplo da duplicidade de BDI em vários itens, constitui-se em erro grosseiro, nos termos do art. 28 da Lei de Introdução às Normas do Direito Brasileiro. Nesses termos, a conduta da ora recorrente afrontou as disposições do art. 75, do Decreto 7.581/2011, 3º a 6º do Decreto 7.983/2013, 3º e 8º, § 3º, da Lei 12.462/2011 e 53 da Lei 9.784/1999: 
	Decreto 7.581/2011
Art. 75. O orçamento e o preço total para a contratação serão estimados com base nos valores praticados pelo mercado, nos valores pagos pela administração pública em contratações similares ou na avaliação do custo global da obra, aferida mediante orçamento sintético ou metodologia expedita ou paramétrica.
Decreto 7.983/2013
Art. 3º O custo global de referência de obras e serviços de engenharia, exceto os serviços e obras de infraestrutura de transporte, será obtido a partir das composições dos custos unitários previstas no projeto que integra o edital de licitação, menores ou iguais à mediana de seus correspondentes nos custos unitários de referência do Sistema Nacional de Pesquisa de Custos e Índices da Construção Civil - Sinapi, excetuados os itens caracterizados como montagem industrial ou que não possam ser considerados como de construção civil.
Parágrafo único. O Sinapi deverá ser mantido pela Caixa Econômica Federal - CEF, segundo definições técnicas de engenharia da CEF e de pesquisa de preço realizada pelo Instituto Brasileiro de Geografia e Estatística - IBGE.
Art. 4º O custo global de referência dos serviços e obras de infraestrutura de transportes será obtido a partir das composições dos custos unitários previstas no projeto que integra o edital de licitação, menores ou iguais aos seus correspondentes nos custos unitários de referência do Sistema de Custos Referenciais de Obras - Sicro, cuja manutenção e divulgação caberá ao Departamento Nacional de Infraestrutura de Transportes - DNIT, excetuados os itens caracterizados como montagem industrial ou que não possam ser considerados como de infraestrutura de transportes.
Art. 5º O disposto nos arts. 3º e 4º não impede que os órgãos e entidades da administração pública federal desenvolvam novos sistemas de referência de custos, desde que demonstrem sua necessidade por meio de justificativa técnica e os submetam à aprovação do Ministério do Planejamento, Orçamento e Gestão.
Parágrafo único. Os novos sistemas de referência de custos somente serão aplicáveis no caso de incompatibilidade de adoção dos sistemas referidos nos arts. 3º e 4º, incorporando-se às suas composições de custo unitário os custos de insumos constantes do Sinapi e Sicro.
Art. 6º Em caso de inviabilidade da definição dos custos conforme o disposto nos arts. 3º, 4º e 5º, a estimativa de custo global poderá ser apurada por meio da utilização de dados contidos em tabela de referência formalmente aprovada por órgãos ou entidades da administração pública federal em publicações técnicas especializadas, em sistema específico instituído para o setor ou em pesquisa de mercado.
Lei 12.462/2011
Art. 3º As licitações e contratações realizadas em conformidade com o RDC deverão observar os princípios da legalidade, da impessoalidade, da moralidade, da igualdade, da publicidade, da eficiência, da probidade administrativa, da economicidade, do desenvolvimento nacional sustentável, da vinculação ao instrumento convocatório e do julgamento objetivo. 
Art. 8º [...]
§ 3º O custo global de obras e serviços de engenharia deverá ser obtido a partir de custos unitários de insumos ou serviços menores ou iguais à mediana de seus correspondentes ao Sistema Nacional de Pesquisa de Custos e Índices da Construção Civil (Sinapi) , no caso de construção civil em geral, ou na tabela do Sistema de Custos de Obras Rodoviárias (Sicro) , no caso de obras e serviços rodoviários.
	Lei 9.784/1999
Art. 53. A Administração deve anular seus próprios atos, quando eivados de vício de legalidade, e pode revogá-los por motivo de conveniência ou oportunidade, respeitados os direitos adquiridos.
15.11.	Assim, foram infringidas, de forma grave, diversas normas legais de natureza contábil, financeira, orçamentária, operacional e patrimonial que justificam a multa aplicada a ora recorrente, tendo em vista que a sua conduta, consistente em assinar o termo de referência da licitação com falhas já anunciadas pela CGU e pela Caixa e com erros no orçamento-base de fácil detecção, a exemplo da duplicidade de BDI em vários itens, constitui-se em erro grosseiro, nos termos do art. 28 da Lei de Introdução às Normas do Direito Brasileiro.	
16.	Houve prescrição
16.1.	No exame da prescrição, a Serur tem adotado os entendimentos detalhados na peça 273, que contêm, respectivamente, estudo e pronunciamento anteriores da secretaria sobre o tema. Nessas manifestações estão desenvolvidas as seguintes premissas, que serão utilizadas no presente exame:
	a) ao julgar o RE 636.886, o STF conferiu nova interpretação ao art. 37, § 5º, da Constituição Federal, fixando a tese de que "é prescritível a pretensão de ressarcimento ao erário fundada em decisão de Tribunal de Contas";
	b) as pretensões punitiva e de ressarcimento devem observar o mesmo regime na atividade de controle externo, dado o objetivo comum da prescrição, de fixar prazo para o Tribunal de Contas agir, para caracterizar o ilícito, identificar seu autor, dimensionar as consequências da conduta e impor os efeitos legais, independentemente de tais efeitos terem natureza punitiva ou ressarcitória;
	c) até que sobrevenha norma específica, entende-se que a prescrição das pretensões punitiva e de ressarcimento, no processo de controle externo, deve observar o regime Lei 9.873/1999, na linha dos recentes pronunciamentos do STF a respeito. Assim, sem prejuízo de se realizar o exame da prescrição também segundo o prazo decenal previsto no Código Civil, o critério adotado, na formulação da proposta de encaminhamento, será o da Lei 9.873/1999.
16.2.	Com essas explicações adicionais, passa-se à análise da prescrição no caso em exame, considerando-se as premissas indicadas anteriormente.
Análise da prescrição segundo os critérios do Acórdão 1441/2016-TCU-Plenário.
16.3.	No que se refere à pretensão punitiva, o TCU tem tradicionalmente aplicado os critérios definidos no Acórdão 1441/2016-TCU-Plenário, que, em incidente de uniformização de jurisprudência, orientou-se pela aplicação do Código Civil. Por este acórdão, em linhas gerais, a prescrição subordinar-se-ia ao prazo geral de dez anos (CC, art. 205) , contado a partir da data da ocorrência do fato e interrompido pelo ato que ordenar a citação, a audiência ou a oitiva da parte.
16.4.	Entre outras razões que justificaram a adoção desse critério, destaca-se que o citado dispositivo constitui uma cláusula geral a ser empregada sempre que a pretensão for prescritível, mas a lei não estabelecer um prazo específico, como na hipótese.
16.5.	Aplicando-se essas balizas ao caso em exame em relação à recorrente, verifica-se que: a data de ocorrência do ato irregular, no caso de Iacira Terezinha Rodrigues de Azamor, a assinatura do termo de referência da licitação, foi em 16/4/2015 (peça 29) ; e, no caso de Rosalina Souza Oliveira Moreira, a elaboração do orçamento paramétrico da licitação, foi em outubro de 2014 (peça 51) .
16.6.	Vê-se, outrossim, que a data do despacho que autorizou as audiências da recorrente e dos demais responsáveis (interrupção) foi em 4/10/2016 (peça 79) . Desse modo, entre as datas dos atos irregulares e a autorização das audiências, em ambos os casos, não se passaram três anos. Entre essa última data e o julgamento do acórdão recorrido, em 23/6/2021, não se passaram cinco anos.
16.7.	Considerando a premissa de que as pretensões punitiva e de ressarcimento se submetem ao mesmo regime, conclui-se pela possibilidade de aplicação de multa e de condenação ao ressarcimento, por não estarem prescritas, caso fossem adotados, para ambos os fins, os parâmetros definidos no Acórdão 1441/2016-TCU-Plenário.
Análise da prescrição pelo regime da Lei 9.873/1999 (MS 32.201) .
16.8. 	Adotando-se as premissas fixadas na Lei 9.873/1999 ao caso em exame, observa-se que teria ocorrido a prescrição intercorrente. Para tanto, é preciso considerar os seguintes parâmetros:
	a) Termo inicial:
16.9.	A Lei 9.873/1999, art. 1º, estabelece o prazo prescricional de cinco anos para a ação punitiva da Administração Pública Federal, direta e indireta, no exercício do poder de polícia, objetivando apurar infração à legislação em vigor, contados da data da prática do ato.
16.10.	Verifica-se que a data de ocorrência do ato irregular foi, no caso de Iacira Terezinha Rodrigues de Azamor, com a assinatura do termo de referência da licitação, em 16/4/2015 (peça 29) ; no caso de Rosalina Souza Oliveira Moreira, com a elaboração do orçamento paramétrico da licitação, foi em outubro de 2014 (peça 51) .
	b) Prazo:
16.11.	A Lei 9.873/1999 apresenta um prazo geral, de cinco anos (art. 1º) , e um prazo especial, previsto no art. 1º, § 2º, a saber: "quando o fato objeto da ação punitiva da Administração também constituir crime, a prescrição reger-se-á pelo prazo previsto na lei penal". Entretanto, essa hipótese não se aplica ao caso em exame.
	c) Interrupções por atos inequívocos de apuração dos fatos:
16.12.	No regime da Lei 9.873/1999, a prescrição se interrompe "por qualquer ato inequívoco, que importe apuração do fato" (art. 2º, II) , como por exemplo, sindicâncias, processo administrativo disciplinar, auditorias, ocasião em que são apurados a legalidade dos atos e, constatando irregularidades, desencadeiam as providências ressarcitórias e punitivas cabíveis. Com esse fundamento, de acordo com os documentos constantes dos autos, verificou-se que a prescrição foi interrompida:
	a) em 8/6/2016, com a emissão de ofícios de requisição para apuração dos fatos (peças 14-16) ;
	b) em 23/8/2016, com o Relatório de Fiscalização do TCU 227/2016 (peça 56) ;
	c) em 27/3/2017, com a análise das oitivas (peça 188) ;
	d) em 9/10/2020, com a instrução de mérito (peça 221) .
d) Interrupções pela notificação ou citação dos responsáveis:
16.13.	A prescrição também é interrompida "pela notificação ou citação do indiciado ou acusado, inclusive por meio de edital", nos termos do art. 2º, I, da Lei 9.873/1999. E, no regime dessa lei, a interrupção se dá pela citação ou audiência propriamente dita, e não pelo despacho que a ordena. Com esse fundamento, houve a interrupção em 7/10/2016, com a notificação das audiências das responsáveis (peças 85, 89, 108 e 116) .
	e) Interrupção pela decisão condenatória recorrível:
16.14.	A prescrição também se interrompe "pela decisão condenatória recorrível" (art. 2º, III, da Lei 9.873/1999) , ocorrida na data sessão virtual de julgamento do acórdão condenatório que foi em 23/6/2021 (peça 226) .
	f) Da prescrição intercorrente:
16.15.	Nos termos do art. 1º, § 1º, da Lei 9.873/1999, opera-se a prescrição intercorrente se o processo ficar paralisado por mais de três anos, aguardando "julgamento ou despacho".
16.16.	Note-se que há uma correlação entre essa hipótese e as causas de interrupção da prescrição do art. 2º. Com efeito, uma vez praticada a infração à legislação ou interrompida a prescrição por alguma das hipóteses do art. 2º, o processo não pode ficar inativo, sem qualquer inovação processual relevante, por mais de três anos.
16.17.	Trata-se de prazo específico, não se aplicando nem o prazo geral de cinco anos nem o prazo especial, da lei penal (§ 2º) . A finalidade da prescrição intercorrente, com seu prazo próprio, é a de assegurar a eficiência e celeridade nas apurações administrativas. Seria contrário a essa finalidade a paralisação injustificada do processo por período maior que o triênio estabelecido para a hipótese.
16.18.	A extrapolação do prazo de três anos, sem inovação relevante no processo, pode configurar negligência. Por isso, além de se operar a prescrição, deve-se promover a "apuração da responsabilidade funcional decorrente da paralisação, se for o caso".
16.19.	Especificamente quanto a este processo, observou-se que as últimas providências internas que importaram em impulso processual (emissão de ofícios de notificação - peças 212-214) , após a análise das oitivas (peça 188) , datam de 30/6/2017. Entre esta última data e a instrução de mérito (peça 221) , em 9/10/2020, passaram-se mais de três anos sem que o processo tivesse qualquer novo impulso, de modo a estar caracterizada a prescrição intercorrente nos termos do art. 1°, § 1°, da Lei 9.873/1999. 
	g) Conclusão:
16.20.	Observa-se, pelos eventos indicados, que não transcorreu prazo suficiente para se operar a prescrição, caso seja considerado o prazo geral de cinco anos, tomando-se como referência a Lei 9.873/1999, tida pelo STF como norma regente da prescrição da pretensão punitiva pelo TCU. Por outro lado, considerando-se o regime da Lei 9.873/1999, verifica-se a ocorrência da prescrição intercorrente, uma vez que as últimas providências internas que importaram em impulso processual (emissão de ofícios de notificação - peças 212-214) , após a análise das oitivas (peça 188) , datam de 30/6/2017. Entre esta última data e a instrução de mérito (peça 221) , em 9/10/2020, passaram-se mais de três anos sem que o processo tivesse qualquer novo impulso, de modo a estar caracterizada a prescrição intercorrente nos termos do art. 1°, § 1°, da Lei 9.873/1999.
16.21.	Assim, caso a premissa adotada seja da imprescritibilidade, ou da prescritibilidade pelo Acórdão 1441/2016-TCU-Plenário, verifica-se que o prazo extintivo não foi extrapolado. Por outro lado, considerando-se o regime da Lei 9.873/1999, verifica-se a ocorrência da prescrição intercorrente.
CONCLUSÃO
17.	Das análises anteriores, conclui-se que:
	a) foram infringidas, de forma grave, diversas normas legais de natureza contábil, financeira, orçamentária, operacional e patrimonial que justificam a multa aplicada a ora recorrente, tendo em vista que a sua conduta, consistente em assinar o termo de referência da licitação com falhas já anunciadas pela CGU e pela Caixa e com erros no orçamento-base de fácil detecção, a exemplo da duplicidade de BDI em vários itens, constitui-se em erro grosseiro, nos termos do art. 28 da Lei de Introdução às Normas do Direito Brasileiro;
	b) caso a premissa adotada seja da imprescritibilidade, ou da prescritibilidade pelo Acórdão 1441/2016-TCU-Plenário, verifica-se que o prazo extintivo não foi extrapolado. Por outro lado, considerando o regime da Lei 9.873/1999, verifica-se a ocorrência da prescrição intercorrente, uma vez que as últimas providências internas que importaram em impulso processual (emissão de ofícios de notificação - peças 212-214) , após a análise das oitivas (peça 188) , datam de 30/6/2017. Entre esta última data e a instrução de mérito (peça 221) , em 9/10/2020, passaram-se mais de três anos sem que o processo tivesse qualquer novo impulso, de modo a estar caracterizada a prescrição intercorrente nos termos do art. 1°, § 1°, da Lei 9.873/1999.
18. 	Convém ressaltar que verificada prescrição intercorrente também se aplica ao caso da responsável Rosalina Souza Oliveira Moreira, que não recorreu, por se tratar de uma circunstância objetiva.  Desta feita, cabe a extensão dos efeitos do provimento proposto, nos termos do art. 281 do RI/TCU.
19.	Ressalte-se, por fim, que, caso não houvesse a prescrição indicada, a proposta de mérito seria pela negativa de provimento do recurso.
20.	 Com base nessas conclusões, propõe-se o provimento do recurso, uma vez caracterizada a ocorrência da prescrição intercorrente, nos termos propostos a seguir.
PROPOSTA DE ENCAMINHAMENTO
21.	Diante do exposto, com fundamento nos artigos 32, inciso I; e 48, da Lei 8.443/1992, bem como no art. 281 do RI/TCU, submetem-se os autos à consideração superior, com posterior encaminhamento ao Gabinete do Relator, propondo:
a) conhecer do recurso interposto e, no mérito, dar-lhe provimento para tornar sem efeito as multas aplicadas no inciso 9.2 do acórdão recorrido;
b) comunicar a deliberação que vier a ser proferida por esta Corte à recorrente, à responsável Rosalina Souza Oliveira Moreira, ao Ministério do Desenvolvimento Regional à Caixa e ao Estado de Rondônia.
O titular da Secretaria de Recursos perfilhou a proposta da instrução. Porém, teceu algumas considerações:
Acompanho o exame precedente, por seus fundamentos, para propor o provimento do recurso e, consequentemente, a insubsistência das sanções a que se refere o subitem 9.2 do Acórdão 1492/2021-TCU-Plenário (rel. Ministro Bruno Dantas) , em virtude da ocorrência da prescrição intercorrente (art. 1º, § 1º, da Lei 9.873/1999) .
2.    Contudo, com relação à prescrição quinquenal das pretensões ressarcitória e punitiva, para fins de exatidão da análise, entendo que deve ser alterado o termo inicial adotado pela auditora encarregada da instrução de mérito no âmbito desta Secretaria de Recursos (peça 274) , estabelecido em 16/4/2015 - data de assinatura do termo de referência da licitação. Vejamos.
3.	O caso em exame cuida de relatório de auditoria, hipótese em que o termo inicial do referido prazo extintivo sofre influências do que foi recentemente decidido pelo STF no julgamento da Ação Direta de Inconstitucionalidade 5509 (rel. Ministro Edson Fachin) , posteriormente à decisão proferida no RE 636.886.
4.	A ADI 5509 foi manejada contra dispositivos da Constituição do Estado do Ceará e de lei ordinária do referido Estado, que fixaram prazo prescricional no processo do tribunal de contas daquela unidade federativa.
5.	Todavia, a discussão travada pelo STF teve por referência o modelo federal, em função do princípio da simetria, expressamente invocado pelo MPF, ao propor a ação, e pelo relator, ao analisar o tema. Assim, os fundamentos lançados no julgamento da ADI 5509 repercutem inevitavelmente no processo do TCU.
6.	Especificamente sobre a lei de regência e as causas interruptivas da prescrição, o relator, ministro Edson Fachin, reconheceu que o STF ainda não havia fixado orientação clara a respeito, em processo de caráter geral. Ao fazê-lo, na citada ADI, a orientação do relator foi a de aplicar os vários precedentes do STF em casos concretos, que já sinalizavam para a incidência da Lei 9.873/1999, afastando-se a incidência do art. 205 do Código Civil, como evidenciam as seguintes passagens do voto:
	a)  "A atividade de controle externo equipara-se, para fins de contagem do prazo prescricional, ao poder de polícia do Estado e, como tal, nos termos do art. 1º da Lei 9.873, de 1999, 'Prescreve em cinco anos a ação punitiva da Administração Pública Federal, direta e indireta, no exercício do poder de polícia, objetivando apurar infração à legislação em vigor, contados da data da prática do ato ou, no caso de infração permanente ou continuada, do dia em que tiver cessado'";
	b)  "Pela mesma razão, incidem as causas legais de interrupção da prescrição, conforme previsão constante do art. 2º da referida Lei".
7.	Estabelecida a norma de regência do prazo e das causas interruptivas, o STF avançou no debate quanto ao termo inicial da prescrição, fixando regras mais detalhadas a respeito. Com esse fim, estabeleceu tratamento específico para as tomadas de contas especiais, distinguindo aquelas decorrentes de repasses sujeitos a prestação de contas específica e as relativas a situações em que os fatos são normalmente trazidos ao conhecimento do TCU por meio de denúncias e representações - tal como na hipótese do processo em análise. 
8.	Nesse sentido, o voto do Ministro Edson Fachin trouxe uma regra geral e algumas hipóteses de aplicação casuística. Como regra geral, ficou estabelecido que "o termo inicial da contagem do prazo deve ser o da entrada do processo de fiscalização no âmbito do Tribunal de Contas, ou dos órgãos que, por lei, são encarregados pelo controle interno".
9.	Essa regra geral teve sua aplicação explicitada para algumas situações particulares, a saber:
	a) no caso de omissão de prestação de contas: "o dano a ser apurado pela ausência de prestação de contas tem o lapso prescricional iniciado na data em que as contas deveriam ter sido entregues";
	b) na hipótese de irregularidades detectadas no exame da prestação de contas: "o procedimento prévio à instauração da tomada de contas ... deve ser encerrado o quanto antes, sendo que as irregularidades que tenham porventura sido nele identificadas somente terão iniciada a fluência do prazo prescricional após a competente comunicação para o órgão de controle interno ou para o Tribunal de Contas";
	c) em irregularidades constatadas em fiscalizações, denúncias e representações: "Finalmente, deve-se contar o prazo prescricional a partir da data do conhecimento da irregularidade nos casos em que, por iniciativa própria, o Tribunal realiza auditorias ou inspeções, assim como nos casos em que a ele são diretamente levadas as informações necessárias para a instauração de tomada de contas especial". 
10.   Aplicando-se esse entendimento ao caso concreto, o relatório de auditoria elaborado pelo Tribunal, de 23/8/2016, caracteriza formalmente a ciência da Administração quanto às irregularidades atribuídas à recorrente, de modo que se deve considerar tal data como termo inicial para contagem do prazo prescricional. 
11.	De toda forma, esse novo termo a quo não afasta as conclusões pela inocorrência da prescrição quinquenal e ocorrência da prescrição intercorrente. Nos termos do §1º do art. 1º da Lei 9.873/1999, incide a prescrição no procedimento administrativo paralisado por mais de três anos, pendente de julgamento ou despacho. No caso concreto, entre as datas dos ofícios de notificação do Acórdão 1308/2017-TCU-Plenário (rel. Min. Bruno Dantas) , em julho de 2017, e da instrução de mérito, em 9/10/2020, transcorreram mais de três anos sem qualquer outro impulso processual.
	Ante o exposto, proponho que este Tribunal conheça do recurso e, no mérito, dê-lhe de modo a tornar sem efeito as multas impostas às responsáveis por intermédio do subitem 9.2 do acórdão recorrido.
É o relatório.

Rodrigo Numeriano Dubourcq Dantas (31920/OAB-PE); Carlos Henrique Bernardes Castello Chiossi (157.199/OAB-SP); Rafaella Pecanha Guzela (82.067/OAB-PR), Egon Bockmann Moreira (14376/OAB-PR) e outros.

Não atuou.

RELATÓRIO DE AUDITORIA. SISTEMA DE ESGOTAMENTO SANITÁRIO DE PORTO VELHO/RO. RECURSOS FEDERAIS ORIUNDOS DE TERMOS DE COMPROMISSO FIRMADOS ENTRE O EXTINTO MINISTÉRIO DAS CIDADES (ATUAL MINISTÉRIO DO DESENVOLVIMENTO REGIONAL) E O ESTADO DE RONDÔNIA E RECURSOS DE FINANCIAMENTO COM FGTS. SOBREPREÇO NO CONTRATO. NÃO-ATENDIMENTO AOS REQUISITOS PARA ADOÇÃO DO REGIME DE CONTRATAÇÃO INTEGRADA. EXPEDIÇÃO DE MEDIDA CAUTELAR SUSPENSIVA DO REPASSE DE RECURSOS. MEDIDAS LIMINAR, POSTERIORMENTE REVOGADA PELA EXTINÇÃO DOS INSTRUMENTO DE TERMO DE COMPROMISSO. AUDIÊNCIA DOS RESPONSÁVEIS. REJEIÇÃO. MULTA. PEDIDO DE REEXAME. CONHECIMENTO. NEGATIVA DE PROVIMENTO. CIÊNCIA.

RELATÓRIO DE AUDITORIA (RA)

Secretaria de Recursos (Serur); Secretaria de Fiscalização de Infraestrutura Urbana (SeinfraUrb).

Trata-se de pedido de reexame interposto por Iaciara Terezinha Rodrigues de Azamor, contra o Acórdão 1492/2021-TCU-Plenário, relatado pelo E. Ministro Bruno Dantas, o qual aplicou à recorrente multa em razão de elaboração de termo de referência à licitação do RDC Eletrônico 005/2015, sob regime de contratação integrada, com sobrepreço no orçamento base de aproximadamente R$ 205 milhões. 
A licitação em apreço deu origem ao Contrato 118/PGE-2015, celebrado entre a Secretaria de Planejamento, Orçamento e Gestão do Estado de Rondônia - Sepog - e o Consórcio GEL-MCEN, formado pelas empresas Goetze Lobato Engenharia Ltda. e MC Engenharia Ltda., pelo valor de R$ 484.600.000,00, cujo objeto é o desenvolvimento dos projetos básico e executivo, a execução das obras e serviços de engenharia, incluindo a realização de testes, pré-operação assistida e todas as demais operações necessárias à instalação do Sistema de Esgotamento Sanitário de Porto Velho/RO - Sistema Sul.
As obras seriam custeadas com recursos federais oriundos dos Termos de Compromisso 0226.561-68/2008 e 0296.770-66/2009, firmados entre a União, por intermédio do então Ministério das Cidades, representado pela Caixa Econômica Federal (Caixa) , e o Estado de Rondônia. O empreendimento seria também financiado com recursos do FGTS, mediante contrato de financiamento 0228.681-52/2009.
Consoante apurado em relatório de fiscalização (peça 56) , foram identificadas três irregularidades: (1) sobreprec¿o no orçamento base da licitação e, por conseguinte, no contrato; (2) descumprimento dos requisitos legais para adoção do regime de contratação integrada; e (3) restrição a¿ competitividade da licitação em razão de critérios inadequados de habilitação te¿cnico-operacional.
Diante dos achados de auditoria 1 e 2, classificados como indícios de irregularidade grave com proposta de paralisação das obras, o relator a quo deferiu medida cautelar suspensiva do repasse de recursos federais ao empreendimento (peça 79) . 
Na mesma oportunidade, determinou, entre outras providências, a audiência de diversos responsáveis. Especificamente em relação a Iacira Terezinha Rodrigues de Azamor, então Diretora-Presidente da Companhia de Águas e Esgotos do Estado de Rondônia e Gestora de Contratos do PAC Saneamento em Rondônia, a responsável foi instada a apresentar razões de justificativa acerca das seguintes irregularidades:
a)	ter elaborado o Termo de Referência que embasou o RDC 005/2015 contendo falhas que implicaram a ocorrência de expressivo sobrepreço no orçamento base da licitação, com potencial dano ao Erário no valor de R$ 205.607.522,99, inclusive emitindo declaração de atendimento do processo licitatório ao Decreto 7.983/2013 e à legislação em vigor, em afronta aos artigos 75 do Decreto 7.581/2011, 3º a 6º do Decreto 7.983/2013, e 3º e 8º, § 3º, da Lei 12.462/2011 (Achado III.1) ; 
b)	não ter adotado providências para anulação do certame, mesmo após tomar ciência das irregularidades que permeavam o orçamento base da licitação, referendando alterações posteriores, em afronta ao artigo 53 da Lei 9.784/1999 (Achado III.1) ;
c) 	ter aprovado a realização do certame RDC Eletrônico 005/2015, bem como os respectivos documentos balizadores, tais como Edital e Termo de Referência, sem o atendimento dos requisitos obrigatórios para a adoção do regime de Contratação Integrada, conforme exigência do artigo 9º da Lei 12.462/2011, dando continuidade à licitação ainda que tenha sido alertada do fato, tempestivamente, por meio de Nota Técnica expedida pela CGU - NT 728/2015/DIURB/DI/SFC/CGU-PR (Achado III.2) ;
A medida cautelar foi posteriormente revogada e os indícios de irregularidade reclassificados como falhas/impropriedades, conforme Acórdão 1308/2017-TCU-Plenário, diante da extinção dos instrumentos que viabilizariam o aporte de recursos federais ao empreendimento e afastamento da possibilidade de dano ao Erário.
Dando-se seguimento aos autos, este Tribunal, por meio do Acórdão 1492/2021-TCU-Plenário, rejeitou as razões de justificativa da responsável e lhe aplicou sanção pecuniária individual.
Inconformada, Iaciara Terezinha Rodrigues de Azamor aduz, em apertada síntese: prescrição da pretensão punitiva; ausência de violação à norma e de configuração de dano ao Erário.
A Secretaria de Recursos propõe conhecer do pedido de reexame para, no mérito, dar-lhe provimento, a fim de tornar insubsistente multa cominada à recorrente e, por extensão, aos demais responsáveis, em razão da prescrição intercorrente da pretensão punitiva, com base no artigo 1º, § 1º, da Lei 9.873/1999.
Feito esse resumo, decido.
Preenchidos os requisitos estabelecidos no artigo 48 da Lei 8.443/1992, ratifico despacho prévio de admissibilidade do pedido de reexame (peça 265) .
Rejeito a preliminar de prescrição da pretensão punitiva, fundada no prazo quinquenal da Lei 9.873/1999.
Ainda que prescrição relacionada a processos de controle externo tenha sido avaliada nos autos do RE 636.886/AL (tema 899 da repercussão geral) , até o momento, a manifestação da Suprema Corte diz respeito apenas à prescrição da execução dos títulos executivos expedidos pelo TCU. 
O Tribunal iniciou discussões acerca das premissas da prescritibilidade e de eventual mudança de entendimento sobre o tema. Com esse objetivo, expediu, por meio do item 9.8 do Acórdão 459/2022-TCU-Plenário, determinação à Secretaria-Geral de Controle Externo para constituição de grupo técnico de trabalho, a fim realizar estudo sobre o assunto e apresentar ao colegiado projeto normativo que disciplina a aplicação da matéria no âmbito TCU.  
Enquanto o Tribunal não deliberar definitivamente sobre o projeto normativo, em homenagem ao princípio do Colegiado, aplico ao presente caso a jurisprudência pacífica desta Corte sobre a imprescritibilidade do dano ao Erário (Súmula TCU 282) , bem como sobre a aplicabilidade do prazo decenal do artigo 205 do Código Civil para a contagem do prazo de prescrição da pretensão punitiva, conforme orientação firmada no Acórdão 1441/2016-TCU-Plenário, por mim redigido.
No caso vertente, não se verifica a extinção da punibilidade pela prescrição decenal do Código Civil. A irregularidade foi materializada em 16/4/2015 (peça 29, pág. 74) , com a assinatura do termo referência da licitação por Iacira Terezinha Rodrigues de Azamor. O ato que autorizou a audiência da recorrente foi emitido 4/10/2016 (peça 79) , gerando a interrupção da contagem do prazo prescricional. A sanção foi aplicada em 23/6/2021, data da sessão em que foi proferida a decisão recorrida, há menos de cinco anos do reinício da contagem do prazo de prescrição.
Quanto ao mérito, não assiste razão à recorrente.
A despeito de não ter sido configurado dano ao Erário, em decorrência da medida cautelar desta Corte de Contas e da posterior extinção dos instrumentos de repasse de recursos federais, a responsável não elidiu grave infração à norma legal de direito financeiro, consistente na elaboração de termo de referência à licitação do RDC 005/2015 com expressivo sobrepreço no orçamento base, no valor de R$ 205.607.522,99.
Foram identificados erros grosseiros na elaboração da planilha orçamentária paramétrica da licitação, que poderiam ser evitadas. São elas: aplicação de BDI em duplicidade, no valor de R$ 95.338.603,16; prática de preços acima da mediana dos referenciais do Sistema Nacional de Pesquisa de Custos e Índices da Construção Civil (Sinapi) , mantido pela Caixa, no valor de R$ 85.896.500,85; superestimativa de quantitativos, no valor de R$ 15.989.275,32; uso de verbas, no valor de R$ 2.635.261,66; superdimensionamento de equipamentos, no valor de R$ 5.747.882,00 (peça 56, p. 11) . O sobrepreço corresponderia a 73,25% do orçamento base da licitação.
Ao atestar a adequação dos preços e quantitativos estimados, a recorrente incorreu em culpa grave, nos termos do artigo 28 da Lei de Introdução às Normas do Direito Brasileiro, por ter afrontado as disposições dos artigos 75, do Decreto 7.581/2011, 3º a 6º do Decreto 7.983/2013, 3º e 8º, § 3º, da Lei 12.462/2011 e 53 da Lei 9.784/1999, que exigiam a parametrização dos custos aos referenciais de preços oficiais.
A situação da responsável é ainda agravada pelo fato de a Caixa, ao manifestar-se sobre a adequação do orçamento paramétrico sigiloso, haver identificado inconsistências que resultariam em sobrepreço de R$ 155 milhões. Mesmo assim, no afã de convalidar o termo de referência e obter a aprovação do orçamento pela Caixa, o governo do Estado de Rondônia e, por consequência, a recorrente assentiram em modificar o orçamento original com a supressão das falhas identificadas pela instituição financeira, sem, contudo, alterar o valor total inicialmente orçado, como se fosse uma "conta de chegada" (peça 227, p. 3) .     
As alterações promovidas pelo governo estatual para acomodar as ressalvas da Caixa foram de tal monta que, somadas as supressões e os acréscimos, totalizaram 88% do valor inicialmente orçado, a revelar alto grau de imprecisão, mesmo se tratando de anteprojeto.
A própria Controladoria Geral da União (CGU) havia emitido alerta ao governo do Estado de Rondônia, por meio da Nota Técnica 728/2015/DIURB/DI/SFC/CGU-PR (peça 30) , ao informar que a contratação almejada não se enquadrava nos requisitos de inovação tecnológica ou técnica previstos no do artigo 9º, inciso II, da Lei 12.462/2011.
Esperava-se que a licitação fosse anulada, ainda que parcialmente, bem como reaberto o prazo para apresentação de novas propostas, sob pena de quebra da isonomia do certame. Contudo, o ente subnacional e a responsável deram continuidade ao ato impugnado, cujos efeitos deletérios ao Erário somente foram evitados pela medida cautelar exarada pelo TCU e posterior extinção dos instrumentos de repasse.
Ante o exposto, nego provimento ao pedido de reexame e voto por que o Tribunal acolha a minuta de acórdão que ora submeto à apreciação do colegiado.
TCU, Sala das Sessões, em 1 de junho de 2022.
WALTON ALENCAR RODRIGUES 
Relator